【裁判字號】    95,上易,820
【裁判日期】    950505
【裁判案由】    恐嚇等
【裁判全文】
臺灣高等法院刑事判決                 95年度上易字第820號
上  訴  人  臺灣新竹地方法院檢察署檢察官
被      告  甲○○  民國55年7月27日生
                      號
上列上訴人因被告恐嚇等案件，不服臺灣新竹地方法院94年度易
字第314號，中華民國95年2月8日第一審判決（起訴案號：臺灣
新竹地方法院檢察署93年度偵續字第50號），提起上訴，本院判
決如下：
    主  文
原判決撤銷，發回臺灣新竹地方法院。
    理  由
一、公訴意旨略以，甲○○、麥世傳共同意圖為自己不法所有，
    計畫竊錄他人非公開之性行為活動製成性愛錄影帶後，用以
    恐嚇取財。由麥世傳於民國（下同）92年7月間，購買密錄
    器材後，向古瑞鳳借用座落新竹縣竹東鎮○○路117巷50 弄
    7號5樓租住處（古瑞鳳另案處理），裝設密錄器材於其內。
    於9月6日晚間11時許，竊錄范國書與古瑞鳳之非公開之性行
    為活動，嗣由麥世傳翻拍竊錄之性愛錄影帶畫面製成照片5
    幀後，另檢附恐嚇信函3紙，命范國書須以新臺幣（下同）
    1,200萬元贖回照片，否則即將該性愛照片賣予各家雜誌社
    報導或與其妻政治對立之政黨候選人云云，並留下行動電話
    號碼0000000000門號作為聯絡方式。次由甲○○，先後自92
    年9月25日上午8時30分起至同年10月1日上午10時27分止，
    至范國書所開設之牙醫診所，接續3次（第1次之信封內含信
    函1紙及照片1幀、第2次之信封內含信函1紙及照片2幀、第3
    次之信封內含信函1紙及照片2幀）將信封3個交付予范國書
    ，恐嚇范國書交付1,200萬元之財物，因而致范國書心生畏
    懼，再由麥世傳接續數次以前揭門號行動電話撥打范國書之
    0000000000門號行動電話及其所開設之前開牙醫診所000000
    000門號電話與范國書聯繫，雙方於電話中討價還價，終於
    約定時間、地點，由范國書先交付50萬元。惟范國書不甘報
    警，於92年10月13日下午2時10分許，在新竹縣竹東鎮○○
    路竹東國中前，為警當場查獲依約前來取款之麥世傳、甲○
    ○，麥世傳、甲○○恐嚇取財始未能得逞。因認麥世傳、甲
    ○○二人有犯刑法第315條之1第2款之無故以錄影竊錄他人
    非公開之活動罪嫌及同法第346條第3項、第1項之恐嚇取財
    未遂罪嫌等語。
二、原審諭知不受理判決，理由以：
  (1)、按告訴或請求乃論之罪，未經告訴、請求或其告訴、請求
      經撤回或已逾告訴期間者；又曾為不起訴處分、撤回起訴
      或緩起訴期滿未經撤銷，而違背第260條之規定再行起訴
      者，均應諭知不受理之判決，刑事訴訟法第303條第3款、
      第4款定有明文。
  (2)、查被告甲○○涉犯上開二罪嫌，原經臺灣新竹地方法院檢
      察署檢察官於93年6月8日以被告犯罪嫌疑不足為由，而以
      93年度核退偵字第144號為不起訴處分，並於同年月23日
      將不起訴處分結果公告在案，此有上開不起訴處分書、本
      院公務查詢電話記錄表各1件在卷可稽。嗣因被害人范國
      書以告訴人名義於93年7月2日向上開檢察署具狀聲請再議
      ，經臺灣高等法院檢察署檢察長認聲請再議為有理由，而
      以93年度上聲議字第2616號命令發回續行偵查後，再由公
      訴人以被告甲○○涉犯上開二罪嫌提起本件公訴等情，亦
      有刑事聲請再議狀、臺灣高等法院檢察署檢察長93年度上
      聲議字第261 6號命令各一件附卷可參。
  (3)、被害人范國書於被告甲○○尚未遭查獲前之92年10月3日
      ，在新竹縣警察局刑警隊接受第一次詢問時，其內容為向
      警方報案陳述自己受到自稱林先生之人，持被害人自己與
      古瑞鳳之性愛照片恐嚇勒贖之經過，並表示希望警方能抓
      到該恐嚇勒索歹徒，不要讓我家人受到恐嚇威脅及生活在
      恐懼中等語（詳見92年度偵字第5817號偵查卷《下稱第
      5817號卷》第8至10頁）；於92年10月10日第2次接受警詢
      時，其內容為依據警方所調閱之通聯查詢資料向警方說明
      接獲恐嚇電話之時間、內容，並表示認為古瑞鳳係覬覦自
      己之財物而裝針孔拍攝2人之親熱照片，以及懷疑恐嚇信
      是麥世傳所寫等語（詳見第5817號偵查卷第11至13頁）；
      嗣於被告甲○○及麥世傳遭警方查獲後之92年10月13日晚
      上10時20分許第3次接受警詢時，除指認被告甲○○係送
      恐嚇信之人外，並陳述10月13日下午如何與被告甲○○及
      麥世傳約定交付贖款之地點及至約定地點交付贖款之過程
      ，且於警方問其對本案有何意見時表示：我現在很害怕，
      且精神上快崩潰，我不要跟歹徒碰面，造成我心理上的負
      擔等語（詳見第5817號卷第14至16頁）。被害人范國書除
      接受此3次警詢外，在之後之偵查程序中，檢察官即從未
      再傳喚被害人范國書到庭就本案犯罪事實為調查或表示意
      見，此觀上開第5817 號偵查卷、92年度核退字第1386號
      偵查卷、93年度核退偵字第144號偵查卷全卷可知。
  (4)、按訴訟法係公法，告訴權之行使係屬公法上意思表示，即
      屬公法上行為（包括可發生訴訟法上效力之告訴及撤回告
      訴權之行使），必須為明確並肯定之表示始能發生公法效
      力（臺灣高等法院94年度上易字第2221號、臺灣高等法院
      高雄分院88年度交上易字第127號判決意旨參照）。次按
      ，所謂告訴，乃犯罪之被害人或與其有一定身分關係之人
      向偵查機關申述犯罪事實，並為請求訴追之意思表示，如
      僅申述犯罪事實，例如：報案或通報，而不請求訴追時，
      則非屬告訴。再按，刑法第315條之1之罪，須告訴乃論，
      同法第319條定有明文。告訴乃論之罪，其告訴應自得為
      告訴之人知悉犯人之時起，於6個月內為之，刑事訴訟法
      第237條第1項亦定有明文。
  (5)、本件公訴人認被告涉犯刑法第315條之1第2款之罪，依前
      揭規定，既為告訴乃論之罪，而依上開警詢筆錄可知，被
      害人范國書於92年10月13日被告甲○○為警查獲當日即已
      知悉犯人為何人，故6個月之告訴期間應自斯日起算，至
      93年4月13日告訴期滿。然被害人范國書於92年10月13 日
      接受第3次警詢時，並未明確表示告訴的意思，有該次警
      詢筆錄可參，且其後至93年4月13日告訴期滿前，被害人
      范國書均未曾以言詞或書狀明確並肯定的向偵查機關表示
      告訴之意思，顯然被害人對於被告甲○○涉犯刑法第315
      條之1第2款之罪部分，並未合法提出告訴。
  (6)、至於公訴人認被告涉犯刑法第346條第3項、第1項之恐嚇
      取財未遂罪部分，此雖非屬告訴乃論之罪，但觀之被害人
      范國書先後3次於警詢時所為之上開陳述內容，顯然被害
      人范國書僅在向警方報案並申述犯罪事實，也沒有明確表
      示告訴之意思，此觀之新竹縣警察局92年11月17日刑事案
      件移送書關係人欄中將范國書載為「被害人」而非告訴人
      乙情即明（見第5817號卷第1頁）。
  (7)、按對於不起訴處分之聲請再議，限於有告訴權人，且實行
      告訴者，方得為之（司法院院解字第1576號意旨參照）。
      綜上述，被害人范國書雖係有告訴權人，然因其從未為告
      訴之意思表示，已如前述，則其於本件中僅係處於被害人
      之身分，並不具刑事訴訟法上所規定之告訴人地位。而臺
      灣新竹地方法院檢察署檢察官93年6月8日所為之93年度核
      退偵字第144 號不起訴處分書當事人欄中，竟將被害人范
      國書逕列為「告訴人」，顯係誤載，被害人范國書據此誤
      載以告訴人身分於93年7月2日，向臺灣新竹地方法院檢察
      署提出刑事聲請再議狀，揆諸前揭解釋，所為再議聲請亦
      顯不合法。退一步言，縱認被害人范國書所提上開聲請再
      議狀係就被告甲○○涉犯刑法第315條之1第2款之罪，明
      確表示告訴之意思，然其提出書狀之93年7月2日斯時，也
      早已逾6個月之告訴期間，此告訴並不合法。
  (8)、準此，被告甲○○所涉犯之上開二罪嫌，其中涉犯刑法第
      315條之1第2款之罪嫌部分，因未經合法告訴，另刑法第
      346條第3項、第1項恐嚇取財未遂罪嫌部分，檢察官已為
      上開不起訴處分，且該處分業於93年6月23日依法公告而
      確定（參卷附之本院刑事庭公務查詢電話記錄表）。
  (9)、按依照刑事訴訟法第260條第1款之規定，不起訴處分已確
      定者，非發見新事實新證據，不得對於同一案件，再行起
      訴。所謂發見新事實新證據，係指於不起訴處分前，未經
      發見，至其後始行發見者而言（最高法院69年度台上字第
      1139號判例意旨參照）。觀之本件起訴書犯罪事實欄、證
      據清單欄所列述之事實及各項證據，均是早已存在事證，
      公訴人爰以上開不起訴處分前，已經存在、且經上開為不
      起訴處分之檢察官調查斟酌之證據，對於同一案件，再行
      起訴，顯有違上開規定。
三、惟公訴人不服原審判決，基於以下理由提起上訴：
  (1)、按告訴乃論之罪，告訴人祇須表示訴究之意思為已足，不
      以明示其所告訴者為何項罪名或言明「告訴」為必要，且
      依其所陳述之事實，客觀上已可認其有訴追之意思，仍屬
      合法之告訴，最高法院90年台上字第7205號判決意旨可參
      。經查：本件係告訴人范國書主動前往警局報案，並屢屢
      主動提供相關證據供警方辦案，本件始能終告破案，且告
      訴人非受過法律專業訓練者，實難苛令告訴人僅能以「提
      出告訴」之用語，方能表示提出告訴之意。是從告訴人范
      國書於警詢中稱：「因我遭人設計仙人跳且被恐嚇勒贖，
      所以前來報案並接受警方製作筆錄」、「希望警方能抓到
      該恐嚇勒索歹徒，不要讓我家人受到恐嚇威脅生活在恐懼
      中」等語，並明確指認被告甲○○及另案共犯麥世傳、古
      瑞鳳等情形觀之，可知雖未直接記載為「提出告訴」之字
      樣，然綜前說明應可認其已有對特定人提起告訴之意無疑
      。次觀之，告訴人范國書於收到前開不起訴處分書，即於
      合法期限內以告訴人之身分提起再議，更足證告訴人自始
      於警詢中即有以告訴人身分告訴犯罪事實之情。退步言，
      縱認告訴人范國書前是否提出本件妨害秘密、恐嚇告訴有
      所不明，亦應傳訊到庭使之有說明之機會，然原審僅於95
      年1月11日以證人身分傳喚告訴人范國書1次，且告訴人因
      害怕被告等人而不敢前來應訊，即未再以被害人之身分傳
      喚其到庭陳述意見，以明其是否具告訴之意，其過程已非
      完備；況被告自始至終亦未曾就本件之告訴是否合法為任
      何之爭執，原審竟遽將本件以未經合法告訴為由而為不受
      理之判決，其未盡調查之能事已甚明瞭。
  (2)、次按不起訴處分已確定者，非發見新事實或新證據，不得
      對於同一案件再行起訴，刑事訴訟法第260條第1款固定有
      明文，然所謂新事實或新證據只須為不起訴處分以前未經
      發現，且足認被告有犯罪嫌疑者為已足，並不以確能證明
      犯罪為必要，既經檢察官就其發現者據以提起公訴，法院
      即應予以受理，為實體之裁判，最高法院23年度上字第
      1754號、44年度台上字第467號判例參照。再所謂新證據
      ，並不以發生於原處分確定前者為限，如不起訴處分確定
      後，因傳訊證人而發現新證據，仍屬本款規定之新證據，
      且檢察官依據證人之證言對被告為不起訴處分確定後，再
      行傳訊同一證人，如該證人為與前案證言相異之證言，足
      認被告有犯罪嫌疑者，仍難謂非發見新證據，最高法院29
      年度上字第1308號、74年度台上字第4114號判例參照。經
      查，證人即警員鄭萬賀、證人即另案共犯古瑞鳳、麥世傳
      於前開不起訴處分前，即從未以證人身分製作筆錄，迨至
      本件再行偵查時，始以證人之身分到庭證述，依前揭說明
      ，證人鄭萬賀、古瑞鳳、麥世傳即為本件再行起訴之新證
      據，原審疏未審及此，竟率爾認定本件再行起訴均屬前開
      不起訴處分前已經存在之證據，顯有未恰。復觀之，本件
      再行偵查時，於經被告同意後送測謊時，陳述92年9、10
      月間並沒有參與麥世傳等人事先計畫本件恐嚇案，其僅代
      替麥世傳轉送信件，亦不知該信件之內容等語，經測試結
      果呈不實反應，有警政署刑事警察局94年3月3日刑鑑字第
      094003 1216號鑑定書1份在卷足證，此亦屬於前揭說明之
      「新證據」，即為前開不起訴處分以前未經發現者，且足
      認被告有犯罪嫌疑之新事實新證據，原審竟以本件再行起
      訴無新事實新證據為由而為不受理之判決，實屬不合法。
  (3)、揆諸前揭說明，法院即應為實體之裁判，原審諭知本件公
      訴不受理，尚有未洽。綜上所述，原判決認事用法尚嫌未
      洽，爰依刑事訴訟法第344條第1項﹑第361條提起上訴，
      請將原判撤銷，更為適當合法之判決。
四、本院查：
  (1)、關於被害人范國書是否合法告訴部分；
      按告訴乃論之罪，告訴人祇須表示訴究之意思為已足，不
      以明示其所告訴者為何項罪名或言明「告訴」為必要，且
      依其所陳述之事實，客觀上已可認其有訴追之意思，仍屬
      合法之告訴，此有最高法院90年台上字第7205號判決意旨
      可資參照。查本件係被害人范國書主動前往警局報案，並
      屢屢主動提供相關證據供警方調查，且於警詢中稱：「因
      我遭人設計仙人跳且被恐嚇勒贖，所以前來報案並接受警
      方製作筆錄」、「希望警方能抓到該恐嚇勒索歹徒，不要
      讓我家人受到恐嚇威脅生活在恐懼中」等語。綜觀其報案
      之後仍鍥而不捨提供相關證據之情況，可否僅以其未明白
      表示追訴之字句即認為不發生告訴之效力？反之，果已具
      有告訴之真意，即足以發生告訴之效力，則其於92年10月
      13日被告甲○○為警查獲當日即知悉犯人為何人時起算之
      6個月之告訴期間，已否期滿？均有研求必要。原審判決
      逕認被害人未經合法告訴，非無可議。
  (2)、關於不起訴是否確定部分；
      如上所述，設若本件被害人自始業經合法告訴，則其於不
      起訴處分後之再議，即不能謂再議為不合法，從而再議發
      回後之起訴效力即無瑕疵可指。換言之，原不起訴處分並
      未確定，再議發回後之本件起訴，於法並無不合。
  (3)、綜上所述，原審諭知不受理之判決，固非無見，惟公訴人
      所指之疑義，仍須予究明，否則即屬理由不備。是故，上
      訴人指摘原判決不當，非無理由，本院自應將原判決撤銷
      併發回原法院更為適法判決。又本件不經言詞辯論為之，
      併此敘明。
據上論斷，應依刑事訴訟法第369條第1項但書、第372條，判決
如主文。
中    華    民    國    95    年    5     月    5     日
                  刑事第一庭    審判長法  官  蔡長溪
                                      法  官  陳春秋
                                      法  官  陳祐治
以上正本證明與原本無異。
如不服本判決，應於收受送達後十日內向本院提出上訴書狀，其
未敘述上訴之理由者並得於提起上訴後十日內向本院補提理由書
（均須按他造當事人之人數附繕本）。
                                      書記官  蔡慧娟
中    華    民    國    95    年    5     月    8     日


司法院資訊處製作；財團法人民間司法改革基金會備份。
